臺灣高等法院刑事判決
110年度上易字第307號
上  訴  人  臺灣新竹地方檢察署檢察官
被      告  黃智麟

上列上訴人因被告違反毒品危害防制條例案件，不服臺灣新竹地
方法院109年度易字第917號，中華民國109年12月16日第一審判
決（聲請簡易判決處刑案號：臺灣新竹地方檢察署109年度撤緩
毒偵字第237號、第238號），提起上訴，本院判決如下：
    主  文
上訴駁回。
    理  由
一、聲請簡易判決處刑意旨略以：被告黃智麟分別為下列行為：
    （一）於民國108年1月7日上午10時40分許為警採尿時起往
    前回溯96小時內之某時許，在新竹市某處，以玻璃球燒烤之
    方式，施用第二級毒品甲基安非他命1次。嗣於108年1月7日
    上午9時許，在新竹縣○○市○○街00號為警拘獲，並經員警於
    同日上午10時40分採集其尿液送驗後，結果呈安非他命、甲
    基安非他命陽性反應而查獲。（二）於108年11月24日凌晨0
    時許，在新竹市東區錦華街路邊某處，以捲菸之方式，施用
    第二級毒品甲基安非他命1次。嗣經臺灣新竹地方檢察署觀
    護人室於108年11月25日上午11時33分許採集其尿液送驗後
    ，結果呈安非他命、甲基安非他命陽性反應而查獲。因認被
    告上開所為，均係犯毒品危害防制條例第10條第2項之施用
    第二級毒品罪嫌。
二、原判決意旨略以：被告於上開時、地，施用第二級毒品甲基
    安非他命2次之犯行，經臺灣新竹地方檢察署檢察官以108年
    度毒偵字第830、2297號為附命緩起訴處分確定，緩起訴期
    間分別為108年7月17日至110年1月16日、109年1月15日至11
    0年7月14日，並均命被告至指定戒癮治療機構完成戒癮治療
    、遵守預防再犯所為之必要命令，及依通知按時至觀護人室
    進行追蹤輔導及不定期接受採尿檢驗，後因被告無故未履行
    指定命令到臺灣新竹地方檢察署觀護人室報到，遭臺灣新竹
    地方檢察署檢察官以109年撤緩字第301、302號撤銷上述緩
    起訴處分，並以109年度撤緩毒偵字第237、238號向原審法
    院聲請簡易判決處刑。而被告於本件施用毒品犯行前，雖有
    接受附命戒癮治療緩起訴處分之執行，惟沒有接受觀察、勒
    戒或強制戒治之治療處置，檢察官所為附命戒癮治療之緩起
    訴處分，非「觀察、勒戒或強制戒治」，亦難等同視之，故
    應回歸適用觀察、勒戒及強制戒治之規定，依法聲請裁定將
    被告送觀察、勒戒，檢察官逕行聲請以簡易判決處刑，其起
    訴程序違背規定，爰不經言詞辯論，逕為諭知不受理判決。
    　
三、檢察官上訴意旨略以：
㈠、109年1月15日修正公布之毒品危害防制條例第24條第2項規定
    「前項緩起訴處分，經撤銷者，檢察官應繼續偵查或追訴」
    ，或可解釋為撤銷附命戒癮治療之緩起訴處分後，除起訴外
    ，亦得再為聲請觀察、勒戒。惟依毒品危害防制條例第36條
    後段規定「108年12月17日修正之第18條、第24條及第33條
    之1之施行日期，由行政院定之外，自公布後六個月施行」
    ，則109年1月15日修正公布之毒品危害防制條例第24條條文
    之施行日期，既然尚未經行政院定之，自應適用現行毒品危
    害防制條例第24條規定依法訴追，合先敘明。
㈡、經查，被告黃智麟於108年1月7日、108年11月24日施用第二
    級毒品之行為，經臺灣新竹地方檢察署檢察官以108年度毒
    偵字第830、2297號為附命完成戒癮治療之緩起訴處分確定
    ，惟被告於緩起訴期間，無故未依臺灣新竹地方檢察署觀護
    人指定之時間至臺灣新竹地方檢察署報到達3次以上，且於
    緩起訴期間內採驗之尿液檢體經送驗呈甲基安非他命陽性反
    應，經臺灣新竹地方檢察署檢察官以109年撤緩字第301、30
    2號撤銷緩起訴處分確定，此有被告之全國刑案資料查註紀
    錄表、前開緩起訴處分及撤銷緩起訴處分書在卷可參。揆諸
    上揭說明與最高法院100年度第1次刑事庭會議決議、本院10
    9年度毒抗字第140號裁定、109年度上訴字第2570號判決要
    旨，應認被告事實上既已接受等同「觀察、勒戒」之處遇，
    自應於撤銷緩起訴處分後依法追訴，並無再次聲請法院裁定
    觀察、勒戒之必要；況毒品危害防制條例第24條既明定附命
    完成戒癮治療之緩起訴處分經撤銷後，檢察官應依法追訴，
    而非繼續偵查。是以，本件檢察官起訴自與法定程式相符，
    原審諭知不受理判決，認事用法尚有違誤。將原判決撤銷，
    更為適當合法之判決。
四、按起訴之程式違背規定者，應諭知不受理之判決，並得不經
    言詞辯論為之，刑事訴訟法第303條第1款、第307條分別定
    有明文。而施用第一、二級毒品為犯罪行為，毒品危害防制
    條例第10條設有處罰規定，施用第一、二級毒品者，本應科
    以刑罰。惟毒品危害防制條例於87年修訂施行後，對於施用
    毒品者肯認具有「病患性犯人」之特質，基於刑事政策，對
    合於一定條件之施用者，依同條例第20條之規定，施以觀察
    、勒戒及強制戒治之保安處分，嗣於97年4月30日修正公布
    第24條，同年10月30日施行後，對於犯施用第一、二級毒品
    罪者，進入司法程序之戒癮治療方式，係採取第20條第1項
    、第2項規定「觀察、勒戒或強制戒治」及第24條第1項所定
    「附命緩起訴」雙軌制。該條例於109年1月15日又修正公布
    第20條第3項及第23條第2項，同年7月15日施行，依同條例
    第35條之1第1、2款規定，犯第10條之罪者，不論其行為係
    在新法施行生效前或施行生效後所為，均應依新法規定處理
    。而依修正之同條例第20條第3項規定，犯第10條之罪於觀
    察、勒戒或強制戒治執行完畢釋放後，3年後再犯者，適用
    同條第1、2項（即應先觀察勒戒或強制戒治）之規定，法條
    規定既以「觀察、勒戒或強制戒治執行完畢釋放」作為起算
    之基準時點，若觀察、勒戒等處遇尚未執行完畢，即無從起
    算該「3年」期間。而過去實務雖以「附命緩起訴」後，5年
    內（新法修正為3年）再犯施用第一、二級毒品者，因事實
    上已接受等同「觀察、勒戒」處遇，依毒品危害防制條例第
    23條第2項之相同法理，逕行提起公訴，無重為觀察、勒戒
    必要（最高法院104年度第2次刑事庭會議）。但行為人雖經
    檢察官為「附命緩起訴」，若未完成戒癮治療，即難與已接
    受「觀察、勒戒或強制戒治『執行完畢』」之處遇等同視之（
    最高法院109年度台非字第76、77號判決意旨參照），即無
    從起算該「3年」期間。再按修正後毒品危害防制條例第23
    條第2項係以「觀察、勒戒或強制戒治執行完畢釋放後，3年
    內再犯」為其追訴條件，倘行為人前未曾接受觀察、勒戒等
    處遇，自無從適用該規定予以追訴處罰，仍應適用修正後毒
    品條例第20條第1項規定辦理（最高法院109年度台上大字第
    3536號提案裁定之肯定說見解及撤銷提案裁定之理由參照）
    。
五、經查：被告本案施用第二級毒品2次之犯行，經臺灣新竹地
    方檢察署檢察官先後以108年度毒偵字第830號、108年度毒
    偵字第2297號為附命完成戒癮治療之緩起訴處分處分，並分
    別於108年7月17日、109年1月15日確定，嗣因被告於緩起訴
    期間內未完成戒癮治療，業經臺灣新竹地方檢察署檢察官以
    109年撤緩字第301號、第302號為撤銷緩起訴處分，並以109
    年度撤緩毒偵字第237號、第238號聲請簡易判決處刑等情，
    有本院被告前案紀錄表及上開緩起訴處分書、撤銷緩起訴處
    分書、聲請簡易判決處刑書等在卷可稽，則依上開說明，被
    告於本案之附命完成戒癮治療之緩起訴處分既經撤銷，而其
    戒癮治療未完成，尚難以等同曾受「觀察、勒戒或強制戒治
    」執行完畢視之，被告既未曾受「觀察、勒戒或強制戒治」
    等處遇，自無從適用毒品危害防制條例第23條第2項之規定
    予以追訴處罰，而應適用同條例第20條第1項、現行第24條
    等規定，由檢察官審酌個案情節，裁量聲請法院裁定觀察、
    勒戒或為附命完成戒癮治療之緩起訴處分，抑或為其他適法
    處理。檢察官雖執上揭事由提起上訴，惟按毒品危害防制條
    例第24條第2項規定「前項緩起訴處分，經撤銷者，檢察官
    應依法追訴」，已明示施用毒品案件於撤銷緩起訴處分後之
    法律效果為「依法追訴」，此乃因被告事實上已接受等同「
    觀察、勒戒」之處遇，惟其竟未能履行該條件，自應於撤銷
    緩起訴處分後就該次犯行依法起訴，而無再次聲請法院裁定
    觀察、勒戒之必要（最高法院109年台非字第105號判決意旨
    參照）。被告本案所受附命完成戒癮治療之緩起訴處分處分
    既經撤銷，其戒癮治療並未完成，自無從解為等同觀察、勒
    戒等處遇已執行完畢，是上訴意旨以應認被告事實上既已接
    受等同「觀察、勒戒」之處遇，自應於撤銷緩起訴處分後依
    法追訴云云，並非可採。本案係於新法施行後之109年10月2
    9日繫屬於第一審法院，即應依新法規定處理，本件起訴程
    式違背規定，原審改行通常程序並為不受理之判決，並無違
    誤。檢察官上訴指摘原判決不當，為無理由，本案不經言詞
    辯論，予以駁回。
據上論斷，應依刑事訴訟法第368條、第372條，判決如主文。
中　　華　　民　　國　　110 　年　　2 　　月　　19　　日
     　　　　　　 刑事第十六庭  審判長法　官  葉騰瑞
                                      法　官  莊明彰
                                      法　官  廖紋妤
以上正本證明與原本無異。
不得上訴。
                                      書記官  江珮菱
中　　華　　民　　國　　110 　年　　2 　　月　　20　　日